【裁判字號】    90,訴,1248
【裁判日期】    901009
【裁判案由】    徵收補償
【裁判全文】
臺中高等行政法院判決                              九十年度訴字第一二四八號
                              .
    原      告  甲○○
    訴訟代理人  丁○○
    被      告  台中市政府
    代  表  人  乙○○
    訴訟代理人  丙○○
右當事人間因徵收補償事件，原告不服內政部中華民國九十年七月五日台九○內訴字
第九○○四五五一號訴願決定，提起行政訴訟。本院判決如左︰
    主  文
原告之訴駁回。
訴訟費用由原告負擔。
    事  實
甲、事實概要：
緣原告所有坐落台中市○○區○○段五六０、五六五地號建地（土地分區○○○道路
用地），為台中市○○路用地，原告於民國九十年四月九日向被告提出請求書，請求
依法辦理徵收補償，被告以九十年四月十六日府建土字第四八九一六號函復略以﹕「
二、查前揭地號土地係屬既成道路，其補徵經費甚為龐大˙˙˙因政府施政有一定之
法定程序，為辦理都市計劃，必須審酌財源狀況分別緩急，編列預算送請議會審議通
過後始得依規辦理，另中央也正研擬替代方案俟通過後，再據以辦理。」，否准其申
請。原告不服，提起訴願，遭決定駁回，遂提起本件行政訴訟。
乙、兩造之聲明﹕
一、原告訴之聲明﹕請求判決原處分及訴願決定均撤銷。被告應即徵收原告與訴外人
    何煥基、何雨水所共有坐落於台中市○○區○○段五六０、五六五之兩筆地號土
    地。
二、被告答辯之聲明﹕請求判決駁回原告之訴。
丙、兩造之陳述﹕
一、原告起訴意旨略以﹕
（一）內政部九十年七月五日訴願駁回決定及原處分拒絕即予徵收系爭土地之理由略
      以﹕補徵經費甚為龐大，依司法院大法官會議決議釋字第四００號解釋，雖屬
      應徵收之既成道路，該既成道路係當地建築起造時，「依都市計劃退縮留設之
      道路」，惟被告機關限於財源無著，容俟籌妥經費編列預算送請議會審議通過
      後，依規定辦理。
（二）惟查﹕
  １、系爭兩筆土地僅七˙四七坪（二四˙七平方公尺），值新台幣一百多萬元而已
      ，補徵之經費尚非龐大，被告於六十四年五月二十三日發佈都市計劃，劃定系
      爭土地為道路用地，並闢建為台中市○○區○○路。
  ２、前揭司法院大法官會議釋字第四００號解釋，其解釋理由書謂﹕「至於依建築
      法規（按﹕如本件系爭土地係依都市計劃法退讓預留成道路情形）及民法等之
      規定，提供土地作為公眾通行之道路，與因時效而形成之既成道路不同，非本
      件解釋所指之公用地役關係，乃屬當然。」。
  ３、系爭土地純係「漏徵」，敘明如下﹕系爭兩筆地號五六０、五六五土地，位處
      台中市○○路○路面，台中市政府於七十四年一月八日徵收五六七地號土地，
      六十九年五月十五日徵收六八三地號土地及六八七地號土地，餘五四九地號、
      五五七地號、五六二地號、六八一地號土地，分別屬台中市政府及中華民國所
      有。本件系爭土地純係「漏徵」，否則請被告舉證證明另有「重慶路」路面土
      地尚未徵收者。
  ４、建築法第五十二條規定：依都市計劃法公告建築線退讓之土地，由縣、市政府
      依法徵收。系爭土地已經二十六年多，被告還不徵收，藉口財政拮据，寧有斯
      理。
（三）綜上所述，被告機關顯違「平等原則」，獨薄原告，故請撤銷原處分，賜判如
      訴之聲明等語。
二、被告答辯意旨略以﹕
（一）查台中市○○區○○段五六０、五六五等二筆地號土地，其土地分區○○○道
      路用地，而該既成道路之形成係當地建築起造時，依都市計畫退縮留設之道路
      。因政府施政有一定之程序，辦理都市建設必須審酌財源狀況，分別緩急，編
      列預算送請議會審議通過後，依規辦理徵收補償，目前本府囿於財源並無經費
      辦理既成道路徵收補償。
（二）經查該段道路，一半列入市地重劃開闢，另一半道路除何安段五四九地號土地
      係贈予本府外其餘土地本府未列入預算辦理征收補償。原告函稱何厝段五六七
      地號及同段六八七地號土地，係經本府徵收所得，而同段五四九地號為本府所
      有，五五七、五六二、五八一地號係中華民國所有，而其所有何安段五六０、
      五六六等二筆地號土地，係本府漏徵所致，經查何厝段六八二、六八七地號等
      二筆土地，係經本府六十九年五月十五日六九府地用字第二八七四八號函所公
      告徵收在案，其徵收範圍如圖所示，而同段五六七地號土地，係經本府七十四
      年一月八日府地用字第九一七九八號公告徵收；其徵收範圍如圖所示，該二段
      道路徵收範圍，並無原告之土地，故無原告所稱係本府漏徵收補償情事。
（三）該請求徵收補償既成道路土地事件依行政院七十三年判字第一一一六號判例旨
      意：「公共交通道路之土地，已成為私有者，依法固得徵收之，但並非應徵收
      ，故該管行政機關，基於目前財力所限，酌量決定暫不辦理徵收補償，自屬允
      洽。」。在本府財政拮据困難下，且僅補償個案確有失平等與公允，而大法官
      會議釋字第四００號解釋，經台灣省政府八十五年八月二十一日八五府建四字
      第０七一五０八號函釋各種研處方案，基於本府財力所限，暫無法辦理徵收補
      償，惟俟本府財源有著時或研擬其他替代補償方案後辦理。基上結論，本件行
      政訴訟並無理由，敬請依法駁回其訴訟等語。
    理  由
一、按「公共交通道路土地，不得為私有，已成為私有者，得依法徵收之。」；又「
    依都市計劃法公告建築線退讓之土地，由縣、市政府依法徵收。」，固分別為土
    地法第十四條第一項第五款、第二項及建築法第五十二條所規定。惟按國家因公
    共事業之需要或實施國家經濟政策，雖得依法徵收私有土地，但私有土地所有權
    人除法律另有規定外，則不得主動請求國家徵收其土地。又按「憲法第十五條關
    於人民財產應予保障之規定，旨在確保個人依財產之存續狀態行使其自由使用、
    收益及處分之權能，並免於遭受公權力或第三人之侵害，俾能實現個人自由、發
    展人格及維護尊嚴。如因公用或其他公益目的之必要，國家機關雖得依法徵收人
    民財產，但應給予相當之補償，方符憲法保障財產權之意旨。既成道路符合一定
    要件而成立公用地役關係者，其所有權人對土地既已無從自由使用收益，形成因
    公益而特別犧牲其財產上之利益，國家自應依法律之規定辦理徵收給予補償，各
    級政府如因經費困難，不能對上述道路全面徵收補償，有關機關亦應訂定期限籌
    措財源逐年辦理或以他法補償。若在某一道路範圍內之私有土地均辦理徵收，僅
    因既成道路有公用地役關係而以命令規定繼續使用，毋庸同時徵收補償，顯與平
    等原則相違。˙˙˙」司法院大法官議決釋字第四００號解釋在案。此解釋意旨
    亦僅重伸受特別犧牲之人有受相當補償之權利，並非宣示人民有請求徵收土地之
    公法上請求權（除非法律有特別規定，如土地法第二百十七條、土地徵收條例第
    八條、第五十八條第二項），故為因應司法院大法官會議釋字第四００號解釋，
    內政部曾以八十五年十一月二十八日台內地字第八五一一三五三號函示﹕「一、
    ˙˙˙既成道路符合行政法院四十五年第八號判例存在公用地役關係時，於政府
    尚未按計畫依法徵收前，如因公眾通行之需要，得為必要之改善與養護。至政府
    興闢及拓寬道路須徵收私有土地時，如計畫範圍內包合既成道路，應同時辦理徵
    收。」，此函釋與上開大法官會議解釋並無不合，本件自得予以援用。
二、本件原告主張所有坐落台中市○○區○○段五六０、五六五地號建地（土地分區
    ○○○道路用地），為台中市○○路用地，依建築法第五十二條規定：依都市計
    劃法公告建築線退讓之土地，由縣、市政府依法徵收。系爭土地為路地已經二十
    六年多，被告機關迄未辦理徵收，原告乃於九十年四月九日向被告機關請求依法
    辦理徵收補償，被告機關以以九十年四月十六日府建土字第四八九一六號復函予
    以否准。
三、查系爭五六０、五六五號土地，地目為建，其土地分區○○○道路用地，而該既
    成道路之形成係當地建築起造時，依都市計畫退縮留設之道路，為原告所自承，
    而台中市○○區○○路，南端一半係因列入市地重劃開闢，另一半北端道路除何
    安段五四九地號土地係地主贈予被告機關，其餘五五０（為訴外人何林金蘭等人
    所有）、五六一、五六二號及系爭土地均未列入預算辦理征收補償，有被告提出
    之地籍圖、及土地登記簿謄本附於本院卷及訴願卷可稽，並無原告所稱漏徵收系
    爭土地補償，違反平等原則情事，亦無政府興闢及拓寬道路須徵收私有土地時，
    如「計畫範圍內」包含既成道路，應同時辦理徵收系爭土地之問題，揆諸首揭說
    明及大法官會議釋字第四００號解釋、內政部八十五年十一月二十八日台內地字
    第八五一一三五三號函釋意旨，原處分否准原告申請徵收，並無違誤，訴願決定
    予以維持，亦無不合。原告訴請撤銷，難謂有理由，應予駁回。
據上論結，本件原告之訴為無理由，依行政訴訟法第一百九十五條第一項後段、第九
十八條第三項前段，判決如主文。
中    華    民    國      九十      年      十        月    九          日
                 臺 中 高 等 行 政 法 院   第 四 庭
                                審 判 長 法  官    沈  應  南
                                         法  官    許  武  峰
                                         法  官    黃  淑  玲
右正本證明與原本無異。
如不服本判決，應於判決送達後二十日內向本院提出上訴書狀，其未表明上訴理由者
，應於提起上訴後二十日內向本院提出上訴理由書（須依對造人數附具繕本）；如於
本判決宣示或公告後送達前提起上訴者，應於判決送達後二十日內補提上訴理由書（
須附繕本）。未表明上訴理由者，逕以裁定駁回。
提起上訴應預繳送達用雙掛號郵票拾份(每份三十四元)。
中    華    民    國      九十      年      十        月    九          日
                                         法院書記官 黃  靜  華


司法院資訊處製作；財團法人民間司法改革基金會備份。
